【裁判字號】    97,再易,63
【裁判日期】    970729
【裁判案由】    第三人異議之訴
【裁判全文】
臺灣高等法院民事判決              97年度再易字第63號
再審原告    庚○○
再審被告    己○○
            甲○○
            壬○○○
            辛○○○
            丙○○
            戊○○
            丁○○
            乙○○
上列當事人間第三人異議之訴事件，再審原告對於中華民國97年
5月13日本院96年度上易字第958號確定判決，提起再審之訴，本
院判決如下：
    主  文
再審之訴駁回。
再審訴訟費用由再審原告負擔。
    事實及理由
一、本件再審原告聲明求為判決：(一)本院96年度上易字第958號
    確定判決 (下稱原確定判決)廢棄。(二)再審被告在前訴訟程
    序之上訴駁回。
    本件因未行言詞辯論，故無再審被告之聲明及陳述可供記載
    。
二、再審原告主張：台灣板橋地方法院 (下稱原法院)受理93 年
    度執字第35233號債權人姜仁港等與債務人林楙容間強制執
    行事件 (下稱系爭強制執行事件)，於民國 (下同)95 年7
    月28日公開拍賣坐落台北縣三重市○○○段陡門頭小段20之
    7地號土地 (下稱系爭土地)及其上如原確定判決附圖A部分
    所示未辦保存登記建物 (下稱系爭建物)，由伊以新台幣 (
    下同)1, 601萬元拍定，並於95年8月7日核發不動產權利移
    轉證書。嗣原法院於96年4月30日執行點交系爭建物時，因
    再審被告丁○○、乙○○在場主張彼等各使用系爭建物之其
    中1個房間，故原法院僅將系爭建物之其中另由債務人林楙
    容所使用之1個房間騰空點交予伊。詎再審被告竟於系爭強
    制執行事件進行中，以彼等與債務人林楙容9人均為系爭建
    物之原始起造人，各取得系爭建物所有權應有部分1/9為由
    ，向原法院提起第三人異議之訴 (96年度訴字第1055號)，
    經原確定判決廢棄原法院所為再審被告敗訴之判決，改判確
    認再審被告就系爭建物各有所有權應有部分1/9存在，及撤
    銷系爭制執行事件關於系爭建物之點交程序，顯屬違反民法
    第759條、強制執行法第15條、民事訴訟法第247條第1項之
    規定，及最高法院56年台上字第1898號、52年台上字第1237
    號、52年台上字第1240號及44年台上字第721號判例，具有
    民事訴訟法第496條第1項第1款所定確定判決適用法規顯有
    錯誤之再審事由云云。
三、惟按不動產物權依法律行為而取得者，非經登記不生效力，
    民法第758條定有明文，是違章建築物之讓與，因不能辦理
    移轉登記，而無從為不動產所有權之讓與，僅得認為讓與人
    已將該違章建築物之事實上處分權讓與受讓人（最高法院62
    年台上字第2414號判例、86年度台上字第2272號判決參照）
    。又因繼承、強制執行、公用徵收或法院之判決，於登記前
    已取得不動產物權者，非經登記，不得處分其物權，民法第
    758條固亦定有明文，惟此項規定，既以須經登記方得處分
    之不動產為適用對象，自不包括違章建築物在內。經查本件
    系爭建物係屬未辦保存登記之違章建築物，有原法院不動產
    權利移轉證書可證（見本院卷12頁），依上開說明，再審原
    告並不因原法院之拍賣程序，而取得系爭建物之所有權。從
    而，原確定判決認定系爭建物為再審被告與債務人林楙容9
    人共同出資興建，各取得系爭建物所有權應有部分1/9(見本
    院卷10頁)，即與民法第759條規定及最高法院56年台上字第
    1898號判例無違，自不得據為民事訴訟第496第1項第1款所
    定適用法規顯有錯誤之再審事由。
四、次按違章建築物之原始起造人出賣該建築物時，負有交付其
    物於買受人之義務，故其事後自不得再以不能登記為由，主
    張該建築物所有權為其原始取得，而訴請確認，以確保交易
    之安全，亦即並無即受確認判決之法律上利益（最高法院50
    年台上字第1236號判例參照），換言之，違章建築物之原始
    起造人若未出賣該違章建築物，而提起確認該違章建築物所
    有權之訴訟時，應認其有即受確認判決之法律上利益。系爭
    強制執行事件之債務人為林楙容，並非再審被告，已如前述
    ，則再審被告主張彼等就系爭建物各享有所有權應有部分
    1/9之權利，並在前訴訟程序訴請確認，揆諸上開說明，自
    應有即受確認判決之法律上利益，而無違反民事訴訟法第
    247條第1項規定、及最高法院52年台上字第1237號及52 年
    台上字第1240號判例，自亦不得據為民事訴訟第496第1項第
    1 款所定適用法規顯有錯誤之再審事由。
五、復按第三人就執行標的物有足以排除強制執行之權利者，得
    於強制執行程序終結前，向執行法院對債權人提起異議之訴
    ；如債務人亦否認其權利時，並得以債務人為被告，強制執
    行法第15條定有明文。又點交之執行，係與因債權人之聲請
    而開始之查封拍賣程序分開，而構成另一執行程序（最高法
    院55年台抗字第327號判例參照），是第三人就執行標的物
    有足以排除強制點交之權利者，自得於點交程序終結前，提
    起第三人異議之訴。再審原告既自認原法院於96年4月30 日
    執行系爭建物之點交時，因再審被告丁○○、乙○○在場主
    張彼等各使用系爭建物之其中1個房間，故原法院當日僅將
    系爭建物之其中另由債務人林楙榕所使用之1個房間騰空點
    交予再審原告 (見本院卷3頁)，嗣再審被告即提起第三人異
    議之訴，並向原法院聲請裁定停止執行，經原法院以96年度
    聲字第1298號裁定准由再審被告供擔保後停止系爭強制執行
    事件關於系爭建物之點交程序 (見本院卷8頁背面)，是綜合
    上情以觀，顯見系爭強制執行事件之點交程序，於再審被告
    提起第三人異議之訴時，尚未終結。是再審被告以彼等就系
    爭建物各享有所有權應有部分1/9為由，向原法院提起第三
    人異議之訴，並無悖於強制執行法第15條規定，及最高法院
    44年台上字第721號判例，自亦不得據為民事訴訟第496第1
    項第1款所定適用法規顯有錯誤之再審事由。
六、綜上所述，再審原告所提起之本件再審之訴為顯無再審理由
    ，爰不經言詞辯論，逕以判決駁回之 (最高法院44年台上字
    第566號判例參照)。
七、據上論結，本件再審之訴為顯無再審理由，依民事訴訟法第
    502條第2項、78條，判決如主文。
中    華    民    國    97    年     7    月    29    日
                    審判長法  官  林鄉誠
                          法  官  楊豐卿
                          法  官  許紋華
正本係照原本作成。
不得上訴。
中    華    民    國    97    年     7    月    31    日
                              書記官  潘大鵬


司法院資訊處製作；財團法人民間司法改革基金會備份。
